臺灣橋頭地方法院民事裁定
108年度消債更字第19號
聲請人即債  劉智樑  
務人                  
代  理  人  陳雅貞  法扶律師
上列當事人因消費者債務清理事件聲請更生，本院裁定如下：
    主  文
聲請人劉智樑自民國一百零八年七月二十三日下午四時起開始更
生程序。
命司法事務官進行本件更生程序。
    理  由
一、聲請意旨略以：聲請人即債務人劉智樑前向金融機構辦理消
    費借貸、信用卡契約等，致積欠無擔保債務計新臺幣（下同
    ）3,491,942元，因無法清償債務，於民國95年5月間曾依中
    華民國銀行公會會員辦理消費金融案件無擔保債務協商機制
    請求共同協商債務方案，而向當時最大債權銀行中國信託商
    業銀行股份有限公司（下稱中國信託銀行）申請協商，而與
    各債權銀行達成分期還款協議，同意自95年6月起分80期，
    於每月10日繳款32,061元，以各債權銀行債權金額比例清償
    各項債務至全部清償為止，惟聲請人當時收入扣除必要支出
    後無法支應上開協商款，遂僅繳納至95年8月即毀諾，實乃
    不可歸責於聲請人之事由所致，因聲請人有不能清償債務或
    有不能清償之虞，復未經法院裁定開始清算程序或宣告破產
    ，爰依法聲請准予裁定更生等語。
二、按「債務人不能清償債務或有不能清償之虞者，得依本條例
    所定更生或清算程序，清理其債務。」、「債務人對於金融
    機構負債務者，在聲請更生或清算前，應向最大債權金融機
    構請求協商債務清償方案，或向其住、居所地之法院或鄉、
    鎮、市、區調解委員會聲請債務清理之調解；且協商或調解
    成立者，債務人不得聲請更生或清算。但因不可歸責於己之
    事由，致履行有困難者，不在此限。」消費者債務清理條例
    （下稱消債條例）第3條、第151條第7項分別定有明文。所
    謂「不可歸責於己之事由」，原則上係指客觀上聲請人有收
    支狀況之變動，諸如物價上漲、家屬患病等導致支出增加，
    或因意外、病痛無法工作、僱用之公司倒閉或裁員、減薪等
    以致收入減少等情；又縱使財產及收支狀況無甚變動，但因
    協商時居於劣勢，未能實質協議，僅為爭取利息減少及分期
    清償之些許優惠，勉予允諾，惟其財產及收入客觀上存有難
    以如期履行之情形，亦應認該當。債務人雖因不可歸責之原
    因致不能履行協商條件，仍應符合「不能清償或有不能清償
    之虞」法定要件，亦即應綜合債務人之財產、信用、收支與
    其所負全部債務等狀況，評估其是否仍有償債能力，或即使
    仍得勉力清償，但是否因年紀已長、身罹疾患、工作條件不
    佳或其他相類似之因素，可預期足以影響日後基本生活之維
    持，而有不能清償之虞等情，為其判斷之準據。
三、經查：
  ㈠聲請人前向各金融機構辦理消費貸款、信用卡契約等，致現
    至少積欠無擔保債務3,491,942元（含資產管理公司債務1,1
    44,159元），前即已因無法清償債務，依中華民國銀行公會
    會員辦理消費金融案件無擔保債務協商機制請求共同協商債
    務方案，向最大債權金融機構中國信託銀行申請協商，而與
    各債權銀行達成最終分期還款協議，同意自95年6月起分80
    期，於每月10日繳款32,061元，依各債權銀行債權金額比例
    清償各項債務至全部清償為止，而聲請人僅繳納至95年8月
    即毀諾等情，有債權人清冊、財團法人金融聯合徵信中心前
    置協商專用債權人清冊、信用報告、中國信託銀行陳報狀、
    等件在卷可稽（見本院卷第8至10頁、第19至23頁、第69至7
    8頁）。經核聲請人申請協商時提出收入證明切結書（見本
    院卷第78頁），切結每月收入30,000元，以此收入扣除衛福
    部社會司所公告高雄市95年度最低生活費標準10,072元後餘
    19,928元，無法負擔每月32,061元之協商還款金額，難以期
    待聲請人依約履行，應屬不可歸責於聲請人之事由致不能履
    約，並無違常。是聲請人所稱確有不可歸責於己之事由，致
    不能履行原協商條件，揆諸前開論述，自應屬不可歸責於己
    之事由，是聲請人主張其於與債權銀行達成前開協商結論後
    ，已因不可歸責於己之事由致履行顯有重大困難，尚屬可信
    。
  ㈡聲請人自108年3月起任職於泛亞國際文化科技股份有限公司
    ，依薪資明細單所示收入為32,229元，且其現勞工保險投保
    薪資23,100元，名下有新光人壽保險解約金11,980元、保德
    信人壽保單價值準備金106,579元、中國人壽保險解約金245
    ,870元，另105、106年度申報所得分別為10,000元、0元等
    情，有財產及收入狀況說明書、綜合所得稅各類所得資料清
    單暨國稅局財產歸屬資料清單、勞工保險投保資料表、薪資
    明細單、在職證明、新光人壽保險股份有限公司陳報狀、保
    德信國際人壽保險股份有限公司108年2月14日保字第176號
    函、中國人壽保險股份有限公司108年2月20日中壽保規字第
    1080000583號函等件附卷可證（見本院卷第5至7頁、第14至
    17頁、第42至48頁、第80頁、第83至85頁）。則查無聲請人
    有其他收入來源，佐以聲請人已提供客觀上非不可採信之收
    入證明，以薪資明細所示薪資32,229元作為核算其現在償債
    能力之基礎，應能反映真實收入狀況。
  ㈢至支出部分，聲請人固主張需扶養母親，然按直系血親相互
    間，互負扶養之義務，民法第1114條第1款定有明文，查聲
    請人母親劉曾○○於106、107年度分別有所得472,831元、386
    ,642元，核107年度每月平均所得達32,220元，每月領有國
    保年金3,630元等情，有戶籍謄本、綜合所得稅各類所得資
    料清單暨國稅局財產歸屬資料清單、本院稅務電子閘門財產
    所得調件明細表、領取年金之存摺內頁等附卷可證（見本院
    卷第13頁、第31至33頁、第60至61頁、第87至89頁），則聲
    請人母親每月尚有收入得維持生活，未有受扶養必要，聲請
    人主張扶養母親，尚非可採。至聲請人個人日常生活必要費
    用部分，審酌聲請人負債之現況，基於社會經濟活動之互賴
    及誠信，該日常生活所需費用，自應節制開支，不得有超越
    一般人最低生活標準之享受，否則反失衡平，本院依消債條
    例第64條之2，參酌衛福部社會司所公告歷年最低生活費標
    準，108年度高雄市最低生活費標準13,099元之1.2倍為15,7
    19元，則聲請人每月最低生活費除有特殊情形並有證據證明
    者外，自宜以此為度，始得認係必要支出。聲請人自陳現每
    月個人必要生活費為15,100元，低於上開標準，應屬可採。
  ㈣綜上所述，以聲請人現每月所得32,229元為其償債能力基準
    ，扣除其每月個人之必要生活費用15,100元後僅餘17,129元
    ，而聲請人目前負債總額為3,491,942元，扣除名下保險解
    約金及保單價值準備金364,429元後，債務餘額為3,127,513
    元，以上開餘額按月攤還結果，約15年餘期間始能清償完畢
    ，堪認聲請人確有不能清償債務或有不能清償之虞之情事。
    從而，聲請人主張已不能清償債務，聲請本院准予更生，依
    所舉事證及本院調查結果，即無不合。
四、末按「法院開始更生程序之裁定，應載明其年、月、日、時
    ，並即時發生效力。」、「法院裁定開始更生或清算程序後
    ，得命司法事務官進行更生或清算程序，必要時得選任律師
    、會計師或其他適當之自然人或法人一人為監督人或管理人
    。」消費者債務清理條例第45條第1 項、第16條第1 項分別
    定有明文。本件聲請人其目前收入及財產狀況，不能履行債
    務，依聲請人其目前收入及財產狀況，未償之債務亦屬不能
    清償，有如上述。此外，復查無聲請人有消費者債務清理條
    例第46條各款所定駁回更生聲請等事由，從而，聲請人聲請
    更生，洵屬有據，應予准許，爰命司法事務官進行本件更生
    程序。
五、依消費者債務清理條例第11條第1 項、第45條第1 項、第16
    條第1 項，裁定如主文。
中　　華　　民　　國　 108　　年　　7 　　月　　23　　日
              　　民事庭　法　官　李姝蒓
以上正本係照原本作成。
本裁定已於108年7月23日下午4 時公告。
本裁定不得抗告。
中　　華　　民　　國　 108　　年　　7 　　月　　23　　日
  　                      書記官　郭南宏